【裁判字號】    90,台上,7240
【裁判日期】    901129
【裁判案由】    偽造文書
【裁判全文】
最高法院刑事判決                                九十年度台上字第七二四○號
    上  訴  人  台灣高等法院高雄分院檢察署檢察官
    上 訴人 即
    被      告  甲○○
                乙○○
    共      同
    選任辯護人  翁明圓律師
右上訴人等因被告等偽造文書案件，不服台灣高等法院高雄分院中華民國九十年九月
十九日第二審判決（八十九年度上訴字第三八○號，起訴案號：台灣屏東地方法院檢
察署八十五年度偵字第八五五八號、八十六年度偵字第二四二、四八○九號），提起
上訴，本院判決如左：
    主  文
原判決撤銷，發回台灣高等法院高雄分院。
    理  由
本件原判決認定上訴人即被告甲○○、乙○○夫妻基於常業詐欺之犯意，(一)、於民國
八十三年五月十日在屏東縣東港鎮，招集每會新台幣（下同）三萬元之互助會，自八
十四年間起多次冒用會員王麗莉等人名義，偽造投標單之準私文書詐標會款。(二)、意
圖詐取首會標金，於八十五年六月十二日另邀集每會二萬元之互助會，在收取首會會
款後，至標完第四次會即宣告止會。(三)、於八十三年六月間，佯邀王炫崇入股新興加
油站，騙取王炫崇入股金一百萬元。(四)、八十五年八、九月間，被告二人在台東市向
吳健詐購房、地；並以甲○○經營之里銓加油站需款週轉購油為由，向吳健及林鄭麗
香各騙取現金一百五十萬元不等之款項。(五)、八十五年九月間，在台東市向陳波堂佯
稱購土地，並誘騙陳波堂投資里銓加油站三百萬元，及向鄭國樹詐借三百萬元。(六)、
於八十三年三月間，向鄭雅陽、王麗莉夫妻詐借五百萬元，及騙回先前向鄭雅陽夫妻
借貸所簽付之支票、本票等憑證。(七)、在八十四、五年間向蔣本茂、陳春杏詐借二百
萬元不等之款項。(八)、自八十三年至八十五年間，陸續向陳淑麗詐取達一千五百萬元
左右之借款等情。乃撤銷第一審判決，改判仍論處被告甲○○、乙○○共同常業詐欺
罪刑。固非無見。
惟查，(一)、原判決（第二頁第十行）事實欄並未詳細說明上訴人等冒用活會會員名義
偽造投標單之手法、內容為何，僅泛謂偽造投標單「準私文書」一語，事實已欠明確
；且未言及在投標單上有何偽造活會會員署押之事實，乃其理由欄（第三段）竟論
上訴人等偽造投標單，係犯刑法第二百十條之偽造「私文書」罪，併謂「其在投標單
偽造簽名之署押，係屬偽造私文書之部分行為」云云（見原判決第十六頁第六至第九
行），前後不一致，要屬判決理由不備及理由矛盾之違誤。(二)、原判決事實欄記載上
訴人等「多次」冒用活會會員名義偽造標單詐標會款，但此多次犯行係各別起意為之
﹖抑或基於概括之犯意為之﹖並未明確認定。則其理由論述上訴人等多次犯行，時間
緊接，「犯意概括」，所犯罪名同一，為連續犯等語，自失所依據。另上訴人各次偽
造標單詐標會款之犯行，必加害多數活會會員而侵害數法益，犯有數罪，此數罪間之
法律關係為何﹖原判決並未論述；又原判決認定上訴人等冒用「張森瑛」名義詐標會
款、及多次偽造投標單等情，惟判決理由均未說明認定此部分事實所憑之證據及理由
，均嫌理由不備。(三)、關於上訴人等於八十五年六月十二日招集二萬元之互助會，詐
取首會之會款部分，原判決認定上訴人詐得「約」四十八萬元，則似應有二十四名被
害會員，且原判決既謂「有互助會會單附卷可稽」（見原判決第十一頁第十六行），
未詳載全部被害會員姓名，其認定犯罪事實，亦嫌粗略。又該會於第五次會止會，
則第二、三、四次得標之會員倘有收回所繳首會之會款，即未受損害，能否謂為被害
人，非無研求之餘地；此亦與上訴人等詐得之款項若干有關，原審未深入審究，自屬
調查未盡。(四)、關於甲○○向王炫崇詐取投資新興加油站股款一百萬元部分，甲○○
辯稱該加油站原由另一股東即案外人陳明城管理，而遭其侵占，將加油站移轉予銓怡
股份有限公司所有，伊也是被害人云云，原審未詳查究竟，徒以陳明城並非該加油站
登記之股東或負責人，苟非經甲○○讓售，他人豈得將公司資產移轉為由，認上開辯
解不可採信（見原判決第十三至十六行）。尚嫌以推測之方法認定事實，併有未盡調
查能事之疏誤。(五)、關於原判決理由第五段所述檢察官移送併辦（王柏宏告訴詐欺）
部分，既未經起訴，原審又認為此部分不能證明甲○○犯罪，則與前述常業詐欺犯行
並無實質上一罪或裁判不可分之關係，自無起訴效力所及之問題，此部分自無庸審判
，僅應退回檢察官偵辦即可。乃原判決（第十八頁第十行）對此竟為「不另為無罪之
諭知」，顯欠允洽。上訴人等上訴意旨，均指摘原判決不當，非無理由，應認有撤銷
發回更審之原因。至於前述「不另為無罪之諭知」部分，亦應一併發回，附此明。
據上論結，應依刑事訴訟法第三百九十七條、第四百零一條，判決如主文。
中      華      民      國     九十     年     十一     月    二十九    日
                              最高法院刑事第七庭
                                  審判長法官  吳  雄  銘
                                        法官  池  啟  明
                                        法官  石  木  欽
                                        法官  郭  毓  洲
                                        法官  吳  三  龍
      右正本證明與原本無異
                                              書  記  官
中      華      民      國     九十     年     十二     月      三      日


司法院資訊處製作；財團法人民間司法改革基金會備份。
